臺灣高等法院臺中分院民事判決　　　　　　96年度訴字第48號
原　　　告　 甲○○
　　　　　　 丙○○
被　　　告　 乙○○
上列原告因被告妨害名譽案件，提起刑事附帶民事訴訟，請求侵
權行為損害賠償，經本院刑事庭裁定移送民事庭（96年度附民字
第223號），本院於民國96年11月7日言詞辯論終結，判決如下︰
    主  文
被告應給付原告新臺幣伍萬元，及自民國96年8月11日起至清償
日止按年息百分之5計息之利息。
原告其餘之訴駁回。
訴訟費用由被告負擔10分之1，餘由原告負擔。
    事實及理由
一、原告起訴主張：
    (一)緣被告製作內容載有「沒情沒義的小弟」、「老爸還在，
      就使出詐害霸吞家父財產，您認為這家人會好幾年？」、
      「俗語說：飼老鼠，咬布袋。為什麼他們夫妻不檢討自己
      行為？一直大嘴巴，吃人夠夠」、「中傷大兄生意，用心
      良苦，沒有天良及道德」等字句及剪貼關於原告甲○○於
      台灣彰化地方法院之民刑事判決等文宣，於民國95年1月
      20日及同年6月30日，僱用不知情之派報生，將上開文宣
      夾入報紙內後，連續散發於彰化縣埔鹽鄉、溪湖鎮及秀水
      鄉等地，使不特定之多數人均得以共見共聞，足以毀損原
      告2人之名譽，並經台灣彰化地方法院96年度易字第567號
      判決有罪在案，該妨害名譽之事實已經確認。
    (二)被告所為客觀上已足以貶損原告2人外部人格價值在社會
      上之評價，導致原告無端遭受鄉里間投以異樣眼光，不法
      侵害原告2人之名譽權致其受有莫大之損害及精神上之痛
      苦，且被告之不法行為與原告之名譽受損，其間復有相當
      因果關係。按「民法上名譽權之侵害非即與刑法之誹謗罪
      相同，名譽有無受損害，應以社會上對個人評價是否貶損
      作為判斷之依據，苟其行為足以使他人在社會上之評價受
      到貶損，不論其為故意或過失，均可構成侵權行為。」最
      高法院90年度台上字第646號民事判例可資參照。被告以
      公開文宣散佈涉及原告私德之言論，其亦該當侵權行為之
      主觀要件，被告無論故意或過失均可構成侵權行為。爰依
      民法第184條第1項前段、第195條第1項規定，向被告請求
      慰撫金新台幣（下同）50萬元，以弭平身心創痛之苦。
    (三)按「名譽被侵害者，並得請求回復名譽之適當處分」民法
      第195條第1項後段定有明文。回復名譽之方法及範圍自應
      斟酌妨害名譽之方法、名譽受損害之程度，為適當處分。
      被告以夾報之方式散佈該文宣，其對外散佈流傳之方法，
      致原告被害情節尚非甚微，若僅以賠償慰撫金之方式尚不
      足以回復其名譽，故被告仍應同樣以夾報之方式於彰化縣
      埔鹽鄉、溪湖鎮及秀水鄉等地之報紙上夾帶道歉啟事文宣
      回復原告2人之名譽，始與原告被害情節成比例。
    (四)訴之聲明：(1)被告應給付原告等50萬元整，及自起訴狀繕
      本送達之翌日起至清償日止，按年息百分之5計算之利息
      。(2)被告應於彰化縣埔鹽鄉、溪湖鎮及秀水鄉等地之中國
      時報、聯合報、自由時報夾帶記載「道歉啟事本人國賓照
      相館、文具店、電視錄影負責人乙○○，前於民國95年1
      月20日及6月30日，以夾報方式散佈妨害名譽之文宣，誹
      謗毀損國賓開鎖、刻印店甲○○、丙○○，造成其等之名
      譽受損。特此道歉。道歉人乙○○」等文字之道歉文宣。
二、被告則略以下情詞置辯：
    (一)被告並無妨害原告名譽之事實：
      按刑事判決所為事實之認定，於為獨立民事訴訟之裁判時
      本不受拘束，附帶民事訴訟經移送民事庭後，即屬獨立民
      事訴訟，其移送後之訴訟程序，應適用民事訴訟法，民事
      訴訟法院自得斟酌全辯論意旨及調查證據之結果，依自由
      心證為與刑事判決相異之認定，不受刑事判決所認定事實
      之拘束。最高法院29年上字第164號、41年度台上字第137
      號、43年度台上字第95號判例參照。經查，本件被告雖經
      本院刑事庭以96年度上易字第1326號判決被告涉有妨害名
      譽之罪。惟查，本件刑事判決固以檢察官所提出被告所製
      作內容記載有「沒情沒義的小弟」、「老爸還在，就始出
      詐害霸吞家父財產。您認為這家人會好幾年？俗語說：飼
      老鼠，咬布袋。為什麼他們夫妻不檢討自己行為，一直大
      嘴巴，吃人夠夠」、「中傷大兄生意，用心良苦，沒有天
      良及道德」等字句之文宣，用以證明被告有毀謗之事實。
      然查，上開文句是否構成毀謗之文句，尚有可議。蓋上揭
      字句均是被告個人之感受所為之價值判斷，且被告自幼對
      原告甲○○甚為照顧，詎料，甲○○竟罔顧被告以往對伊
      之關愛照顧，多次在外散佈謠言，詆毀被告，甚至夥同其
      餘兄弟許維煙、許維樵控告被告偽造文書，又百般利用父
      親許東海名下之不動產向銀行辦理抵押貸款，企圖掏空父
      親許東海之財產，因此被告始認為係「沒情沒義的小弟」
      且又霸吞父親財產及中傷被告，並無不實之情事，且此部
      分固事涉甲○○之品行及被告之信譽，倘不以文宣之方式
      表達、澄清，將造成社會人士混淆視聽，受到甲○○之誤
      導、瞞騙，故仍應認此部分與公益有關，而無故意或過失
      毀謗原告名譽之事。
    (二)原告對於本件損害之發生與有過失：
      退而言之，設若本院認為被告所為上開散布傳單之行為構
      成侵權行為，然查本件被告之所以會散布文宣，乃是因原
      告確實有諸多動搖家產之行為且在外又不斷以言語惡意重
      傷被告，被告在忍無可忍之情況下，才將原告之惡行公諸
      於世。因此歸咎原因，原告就損害之發生亦與有過失。
    (三)原告請求損害賠償之金額及要求刊報道歉，均不合理：
      1.按名譽被侵害者，關於非財產上之損害，加害人雖亦負
        賠償責任，但以相當之金額為限，民法第195條第1項定
        有明文，所謂相當，自應以實際加害情形與其名譽影響
        是否重大，及被害者之身分地位與加害人經濟狀況等關
        係定之，最高法院47年台上字第1221號著有判決可稽。
        經查，本件被告所散布之文宣，內容除2、3句有涉及特
        定指述原告個人以外，其餘均未特別指明。而關於特定
        指述原告個人之詞句，又屬於事實之陳述，事實上對於
        原告之名譽並無影響，故其等請求50萬元精神慰撫金，
        實屬過高。
      2.次按法院對於非財產上之損害（精神慰藉金）之量定，
        應斟酌兩造身分、地位暨經濟狀況，以及被害人所受痛
        苦之程度，為衡量之標準。原審雖依兩造之陳述，各自
        之職業、學歷、月入以及函查兩造之財產資料，以為酌
        定非財產上損害之依據（最高法院92年度台上字第1629
        號判決要旨併參）。準此，原告既未舉證證明兩造之身
        分、地位及經濟狀況，經衡酌後有何需賠償50萬元精神
        慰撫金之切確證明，空言要求賠償，亦屬無據。
      3.此外，原告要求被告應於彰化縣埔鹽鄉、溪湖鎮及秀水
        鄉等地之報紙上夾帶道歉文宣，並無理由。蓋原告所居
        住之處所係在彰化縣埔鹽鄉，並未含括溪湖鎮及秀水鄉
        ，故原告之要求缺乏根據等語。
    (四)答辯聲明：(1)原告之訴及其假執行之聲請均駁回。(2)訴訟
      費用由原告負擔。(3)如受不利判決，願供擔保請准免為假
      執行。
三、原告主張被告製作內容載有「沒情沒義的小弟」、「老爸還
    在，就使出詐害霸吞家父財產，您認為這家人會好幾年？」
    、「俗語說：飼老鼠，咬布袋。為什麼他們夫妻不檢討自己
    行為？一直大嘴巴，吃人夠夠」、「中傷大兄生意，用心良
    苦，沒有天良及道德」等字句及剪貼關於原告甲○○於台灣
    彰化地方法院之民刑事判決等文宣，於95年1月20日及同年6
    月30日，僱用不知情之派報生，將上開文宣夾入報紙內後，
    連續散發於彰化縣埔鹽鄉、溪湖鎮及秀水鄉等地，使不特定
    之多數人均得以共見共聞，足以毀損原告2人之名譽等情，
    業據原告提出文宣影本為證，被告亦不否認其有為前揭行為
    ，惟以前詞置辯，稱其並無故意或過失毀謗原告名譽之事云
    云。然按對於所誹謗之事，能證明其為真實者，不罰。但涉
    及私德而與公共利益無關者，不在此限，刑法第310條第3項
    定有明文，該條所謂之「公共利益」係指與社會多數人有關
    之利益而言；次按以善意發表言論，而因自衛、自辯或保護
    合法之利益，或對於可受公評之事，而為適當之評論者，不
    罰，刑法第311條第1款、第3款亦有明定，然所謂「以善意
    發表言論」，係指行為人所以發表言論之動機目的，悉出諸
    於善意，而無毀損他人名譽之惡念者而言。經查，被告所散
    布之上開文宣內容縱屬實在，然上開文宣所牽涉之內容，僅
    係被告與原告間之私人恩怨，核與社會多數人之利益（即公
    共利益）無關；又被告之所以散布上開文宣，純係基於被告
    與原告間多年之糾葛，自覺忍受十多年之委屈所致等情，亦
    據被告於本院坦承在卷（見本院卷第26頁背面第15列），參
    以上開文宣所使用之字句，完全在宣洩被告之不滿情緒，足
    見被告散布上開文宣之動機、目的並非良善，被告顯係基於
    毀損原告之名譽而為上開行為，其所辯要屬事後卸責之詞，
    不足採信。
四、被告因本件妨害名譽案件，經臺灣彰化地方法院96年度易字
    第567號刑事判決判處拘役30日，如易科罰金，以銀元300元
    即新臺幣900元折算1日；兩造均不服該刑事判決分別提起上
    訴及聲請檢察官上訴後，業經本院刑事庭以96年度上易字第
    1326號判決將原判決撤銷。改判處被告拘役30日，如易科罰
    金，以銀元300元即新臺幣900元折算1日，減為拘役15日，
    如易科罰金，以銀元300元即新臺幣900元折算1日，並確定
    在案。此有本院96年度上易字第1326號刑事判決在卷可稽，
    復經本院調閱上開刑事卷宗審認無訛。是原告主張之事實，
    堪信為真正。
五、按因故意或過失不法侵害他人權利者，負損害賠償責任；不
    法侵害他人之身體、健康、名譽、自由、信用、隱私、貞操
    ，或不法侵害其他人格法益而情節重大者，被害人雖非財產
    上之損害，亦得請求賠償相當之金額，民法第184條第1項前
    段、第195條第1項前段分別定有明文。非財產上損害之慰撫
    金數額，究竟若干為適當，應斟酌兩造身分、地位、經濟狀
    況、加害程度及其他各種情形，俾為審判之依據（最高法院
    86年度台上字第511號、第3537號判決意旨參照）。又名譽
    乃人格之社會評價，名譽有無受侵害，應以社會上對其評價
    是否眨損以為斷，被告散發之文宣字句，足以生損害原告之
    名譽，使原告精神上感受痛苦，是原告依據前述法條請求被
    告賠償非財產上損害，自屬有據。經查：
    (一)原告甲○○係國中畢業，從事開鎖刻印、遙控器的職業，
      月入10萬元左右，有一棟房屋、工業區用地100坪左右、
      田地2分；原告丙○○係國中畢業，協助其先生即原告甲
      ○○的事業，沒有不動產；而被告係國小畢業，現開照相
      館、文具店，沒有財產，每日收入不到500元等情，已分
      據兩造陳明，本院審酌兩造之教育程度、身分、地位、經
      濟狀況、原告所受精神上痛苦之程度等一切情狀，認原告
      請求非財產上損害50萬元，實屬過高，應核減為5萬元，
      方屬公允，逾此部分之請求，應予駁回。
    (二)又原告請求被告應於彰化縣埔鹽鄉、溪湖鎮及秀水鄉等地
      之中國時報、聯合報、自由時報夾帶道歉文宣部分云云，
      惟按民法第195條第1項後段規定名譽被侵害者得請求為回
      復名譽之適當處分，因法律未具體規定各種不同之處分方
      法，故究竟如何處分始為恰當，法院自應斟酌被侵害之情
      形，予以決定。本院審酌兩造為親誼關係及原告之身分、
      地位、受損害情狀，本件被告雖以文宣夾報方式毀損原告
      名譽，然諭知被告賠償原告上開金額即為已足，原告要求
      被告於彰化縣埔鹽鄉、溪湖鎮及秀水鄉等地之中國時報、
      聯合報、自由時報夾帶道歉文宣，顯已超過回復其名譽所
      必要，此部分應予駁回。
    (三)末查本件係被告故意製作文宣字句並以夾報方式散發，使
      原告名譽受損，原告並無過失可言，是被告主張原告就損
      害之發生亦與有過失云云，顯無理由，不足採取。
六、綜前所述，原告本於侵權行為之法則，請求被告賠償精神上
    之損害5萬元，及自起訴狀繕本送達之翌日即96年8月11日（
    見附民卷第4頁）起算之法定遲延利息部分，為有理由，應
    予准許，原告逾此部分之請求，即非正當，應予駁回。又本
    件訴訟標的價額未逾150萬元，判決後即告確定，是被告請
    求如受不利判決願供擔保宣告免為假執行，核無必要。
七、本件事證已臻明確，兩造其餘攻擊防禦方法及舉證，核於判
    決結果無影響，爰不逐一論述，附此敘明。
八、據上論結，本件原告之訴為一部有理由，一部無理由，依民
    事訴訟法第79條、第85條第1項前段，判決如主文。
中　　華　　民　　國　　96　　年　　11　　月　　21　　日
                  民事第五庭    審判長法　官  林陳松
　　　　　　　　　　　      　　　　　法　官  鄭金龍
　　　　　　　　　　　      　　　　　法　官  王重吉
以上正本係照原本作成。
不得上訴。
                                      書記官  紀美鈺
中　　華　　民　　國　　96　　年　　11　　月　　21　　日
                                                      Ｍ
